---
title: "WAS 18: Régression linéaire dans la pratique"
author: "Natacha NJONGWA YEPNGA"
date: "`r Sys.Date()`"
output: 
  word_document:
    toc: true
header-includes:
  - "\\usepackage{hyperref}"  # Importation du package hyperref pour les liens
---

# [LeCoinStat](https://youtube.com/c/LeCoinStat?sub_confirmation=1)


```{r setup, include=FALSE}
knitr::opts_chunk$set(echo = TRUE)
```

# Régression linéaire simple
Construire un modèle qui permet de prédire les ventes à partir des dépenses publicitaires.

## Etape 1: Importation des données et descriptions des données

```{r}
#
donnees_marketing<-read.csv("/Users/natachanjongwayepnga/Documents/GitHub/Sans titre/WAS18/data/donnees_marketing.csv")
head(donnees_marketing)
```
```{r summary-stats, results='asis'}
#install.packages("kableExtra")
# Résumé statistique des variables
summary(donnees_marketing)



```
```{r}
library(ggplot2)
# Création des boxplots
boxplot_plot <- ggplot(donnees_marketing, aes(x = "", y = Depenses_Publicitaires)) +
  geom_boxplot(fill = "lightblue") +
  labs(title = "Boxplot des Dépenses Publicitaires", y = "Valeurs") +
  theme_minimal() +
  theme(axis.text.x = element_blank())

boxplot_plot2 <- ggplot(donnees_marketing, aes(x = "", y = Ventes)) +
  geom_boxplot(fill = "lightgreen") +
  labs(title = "Boxplot des Ventes", y = "Valeurs") +
  theme_minimal() +
  theme(axis.text.x = element_blank())

# Afficher les graphiques côte à côte
library(gridExtra)
grid.arrange(boxplot_plot, boxplot_plot2, ncol = 2)
```

## Etape 2: Analyse bivariée

```{r scatter-plot, echo=FALSE, fig.width=8, fig.height=6}
# Chargement de la bibliothèque ggplot2
library(ggplot2)

# Création du nuage de points
scatter_plot <- ggplot(donnees_marketing, aes(x = Depenses_Publicitaires, y = Ventes)) +
  geom_point(color = "blue") +
  labs(title = "Nuage de Points entre Dépenses Publicitaires et Ventes",
       x = "Dépenses Publicitaires",
       y = "Ventes") +
  theme_minimal()

# Afficher le nuage de points
print(scatter_plot)
```
## Etape 3: Construction du modèle 
```{r regression-lineaire, echo=TRUE}
# Réalisation d'une régression linéaire simple
modele_regression <- lm(Ventes ~ Depenses_Publicitaires, data = donnees_marketing)

# Résumé de la régression
summary(modele_regression)
```

## Etape 4: Vérification des hypothèse du modèle

### H1: Linéarité

L'hypothèse de linéarité suppose que la relation entre la variable indépendante (Dépenses Publicitaires) et la variable dépendante (Ventes) est linéaire.

```{r linearite-hypothese, echo=TRUE, fig.width=6, fig.height=4}

# Chargement de la bibliothèque ggplot2
library(ggplot2)

# Création du nuage de points
scatter_plot <- ggplot(donnees_marketing, aes(x = Depenses_Publicitaires, y = Ventes)) +
  geom_point(color = "blue") +
  labs(title = "Nuage de Points entre Dépenses Publicitaires et Ventes",
       x = "Dépenses Publicitaires",
       y = "Ventes") +
  theme_minimal()

# Afficher le nuage de points
print(scatter_plot)
```


### H2: Nullité de l'espérance des erreurs
L'hypothèse de nullité de l'espérance des erreurs suppose que la moyenne des résidus (erreurs de prédiction) est nulle. Nous pouvons vérifier cela en examinant la moyenne des résidus.
```{r}
#Calcul de la moyenne des résidus
moyenne_residus <- mean(residuals(modele_regression))
moyenne_residus
```

### H3: Absence d'autocorrélation 

L'hypothèse d'absence d'autocorrélation suppose que les résidus ne sont pas corrélés les uns avec les autres. 

Le test de Durbin-Watson permet de vérifier la présence d'autocorrélation positive ou négative des résidus dans un modèle de régression. Voici comment interpréter les résultats du test :

Statistique de Durbin-Watson (DW) :

- Si DW est proche de 2, cela suggère l'absence d'autocorrélation.
- Si DW est significativement inférieur à 2, cela suggère une autocorrélation positive (les résidus sont corrélés positivement).
- Si DW est significativement supérieur à 2, cela suggère une autocorrélation négative (les résidus sont corrélés négativement).

```{r}
# Chargement de la bibliothèque lmtest
library(lmtest)

# Test de Durbin-Watson
durbin_watson_test <- dwtest(modele_regression)
durbin_watson_test
```

### H4: Homoscédasticité
L'hypothèse d'homoscédasticité suppose que la variance des résidus est constante. 
Pour valider l'homoscédasticité on peut:
-Effectuer une analyse graphique.
-Effectuer le test de White ou le test de Breusch-Pagan.

```{r}
library(ggplot2)
# Graphique des résidus en fonction des valeurs prédites
homoscedasticite_plot <- ggplot(data.frame(Predicted = fitted(modele_regression), Residus = residuals(modele_regression)), aes(x = Predicted, y = Residus)) +
  geom_point() +
  geom_hline(yintercept = 0, color = "red", linetype = "dashed") +
  labs(title = "Vérification de l'hypothèse d'homoscédasticité",
       x = "Valeurs prédites",
       y = "Résidus") +
  theme_minimal()
print(homoscedasticite_plot)
```


### H5: Normalité (optionnel)

L'hypothèse de normalité suppose que les résidus suivent une distribution normale.

```{r}
# Extraction des résidus
residus <- residuals(modele_regression)

# Histogramme des résidus
hist(residus, main = "Histogramme des Résidus", xlab = "Résidus", ylab = "Fréquence")
```


```{r}
# QQ-plot des résidus
qqnorm(residus)
qqline(residus)

```
```{r}

# Test de normalité de Shapiro-Wilk
shapiro_test <- shapiro.test(residus)
shapiro_test

```

```{r}
#install.packages("moments")
library(moments)
# Test de Jarque-Bera
jarque_bera_test <- jarque.test(residus)
jarque_bera_test
```


```{r}
# Test de Kolmogorov-Smirnov
ks_test <- ks.test(residus, "pnorm", mean = mean(residus), sd = sd(residus))
ks_test
```
```{r}
# Test de Kolmogorov-Smirnov
ks_test <- ks.test(residus, "pnorm", mean = mean(residus), sd = sd(residus))
ks_test
```

## Etape 5: Evaluation du pouvoir prédictif
```{r}

# Prédictions sur l'ensemble de données d'entraînement
predictions_train <- predict(modele_regression, newdata = donnees_marketing)

# Calcul de l'erreur quadratique moyenne (RMSE)
rmse <- sqrt(mean((donnees_marketing$Ventes - predictions_train)^2))
rmse
```
```{r}
library(ggplot2)


# Création d'un dataframe pour les données réelles et prédites
donnees_graphique <- data.frame(Depenses_Publicitaires = donnees_marketing$Depenses_Publicitaires, Reel = donnees_marketing$Ventes, Prédit = predictions_train)

# Création du graphique en nuage de points
graphique_nuage_points <- ggplot(donnees_graphique, aes(x = Depenses_Publicitaires, y = Reel)) +
  geom_point(aes(color = "Réelles"), size = 3, alpha = 0.6) +
  geom_point(aes(x = Depenses_Publicitaires, y = Prédit, color = "Prédites"), size = 3, alpha = 0.6) +
  labs(title = "Nuage de Points des Valeurs Réelles et Prédites",
       x = "Dépenses Publicitaires",
       y = "Valeurs") +
  scale_color_manual(values = c("Réelles" = "blue", "Prédites" = "red")) +
  theme_minimal() +
  xlim(0, max(donnees_graphique$Depenses_Publicitaires)) +
  ylim(0, max(max(donnees_graphique$Reel), max(donnees_graphique$Prédit)))

print(graphique_nuage_points)
```




## Etape 6: Prédiction sur de nouvelles données



Vous pouvez utiliser le modèle de régression que nous avons construit pour faire des prédictions sur de nouvelles données. Pour cela, assurez-vous d'avoir des nouvelles données avec les mêmes variables que celles utilisées dans le modèle (dans notre cas, "Dépenses Publicitaires").

```{r prediction-nouvelles-donnees, echo=TRUE}
# Nouvelles données avec les valeurs de Dépenses Publicitaires
nouvelles_donnees <- data.frame(Depenses_Publicitaires = c(3000, 4000, 5000))

# Prédiction avec le modèle de régression
predictions <- predict(modele_regression, nouvelles_donnees)

# Affichage des prédictions
predictions
```


# Régression linéaire multiple

Construire un modèle de régression linéaire pour la prédiction des ventes en fonction des dépenses publicitaires suivant plusieurs canaux: la télé, la radio, les journaux.

## Etape 1: Descrpiton des données 

```{r}
advertisement <- read.csv("/Users/natachanjongwayepnga/Documents/GitHub/Sans titre/WAS18/data/Advertising.csv",sep = ";")
head(advertisement)
```



### Statistique descriptive univarié
```{r}
summary(advertisement)
```

### Boxplot des variables
```{r}
par(mfrow=c(1,4))
boxplot(advertisement$TV, main="TV")
boxplot(advertisement$Radio, main="Radio")
boxplot(advertisement$Newspaper, main="Newspaper")
boxplot(advertisement$Sales, main="Sales")
```

## Etape 2: Analyes bivariées
### Nuage de points entre les variables
```{r}
pairs(advertisement)
```

### Matrice de corrélation

# Calculate the correlation matrix
```{r}
#install.packages("corrplot")
library(corrplot)
correlation_matrix <- cor(advertisement)
# HeatMap des corrélation
corrplot(correlation_matrix, method = "color", type = "upper", 
         tl.col = "black", tl.srt = 45, addCoef.col = "black", 
         number.cex = 0.7, number.digits = 2)
```



## Etape 3: Modélisation

```{r}
model <- lm(Sales ~ TV + Radio + Newspaper, data=advertisement)
summary(model)
```


## Etape 4: Vérification des hypothèses

### H1: Linéarité 
```{r}
par(mfrow=c(2,2))
plot(model)
```

### H2: Nullité de l'espérance des erreurs
```{r}
mean(residuals(model))
```

### H3: Non autocorrélation 
```{r}
library(lmtest)
dwtest(model)
```

### H4: Homoscédasticité
```{r}
bptest(model)
```

### H5: Absence de multicolinéarité
```{r}
library(car)
vif(model) 
```

### H6: Normalité (optionnel)

```{r}
# Histogramme des résidus
hist(residuals(model), breaks=20, main="Histogramme des résidus", xlab="Résidus")
```


```{r}
# Q-Q plot des résidus
qqnorm(residuals(model))
qqline(residuals(model), col = "red")
```


```{r}
shapiro.test(residuals(model))
```

