---
title: "WAS 19: Régression Logistique dans la pratique"
author: "Natacha NJONGWA YEPNGA"
date: "`r Sys.Date()`"
output: 
  word_document:
    toc: true
header-includes:
  - "\\usepackage{hyperref}"  # Importation du package hyperref pour les liens
---

# [LeCoinStat](https://youtube.com/c/LeCoinStat?sub_confirmation=1)


```{r setup, include=FALSE}
knitr::opts_chunk$set(echo = TRUE)
```



[![Vidéo disponible sur LeCoinStat](https://www.youtube.com/watch?v=XOfyd7DuFbw&list=PLyh35eYRez8fPQY7ujGjWI4lusS4jxp2N&index=18)](https://www.youtube.com/watch?v=XOfyd7DuFbw&list=PLyh35eYRez8fPQY7ujGjWI4lusS4jxp2N&index=18)



# Etape 1: Définition du problème
Développer un modèle qui permet de prédire la présence d'une maladie cardiaque chez les patients.

Quels sont les principaux facteurs prédictifs d'une maladie cardiaque?

# Etape 2: Collecte des données
Les informations pour la démonstration proviennent du dépôt de machine learning de l'Université de Californie à Irvine (UCI). 
[UCI Machine Learning Repository](http://archive.ics.uci.edu/ml/index.php)

Il s'agit plus précisément du jeu de données sur les maladies cardiaques.
Vous pouvez accéder à ces données en visitant le site de l'UCI dédié au machine learning et en cherchant le jeu de données en question: [Heart Disease Data Set](http://archive.ics.uci.edu/ml/datasets/Heart+Disease)

La base est également disponible sur Kaggle: [Heart Failure Prediction](https://www.kaggle.com/datasets/fedesoriano/heart-failure-prediction)

```{r}
url <- "https://raw.githubusercontent.com/LeCoinStat/WAS/main/WAS19/data/heart.csv"
data <- read.csv(url, header=TRUE)
```
```{r}
head(data)
```


```{r}
# Renommer les colonnes
colnames(data) <- c(
  "Age",             # Âge
  "Sexe",            # Sexe
  "TypeDouleurThoracique",  # Type de Douleur Thoracique
  "TensionRepos",    # Tension au Repos
  "Cholesterol",     # Cholestérol
  "GlycemieAJeun",   # Glycémie à Jeun
  "ECGRepos",        # Electrocardiogramme au repos
  "FreqCardiaqueMax",# Fréquence Cardiaque Maximale
  "AngineExercice",  # Angine d'Exercice
  "DepressionST",    # Dépression ST
  "PenteST",         # Pente ST (aspect de l'électrocardiogramme)
  "MaladieCardiaque" # Maladie Cardiaque
)

# Afficher la structure des données pour vérifier les nouveaux noms de colonnes
str(data)
```



```{r}
# Afficher la structure du cadre de données pour voir le type de chaque variable
str(data)
```
```{r}
# Convertir la variable 'MaladieCardiaque' en facteur
data$MaladieCardiaque <- factor(data$MaladieCardiaque)

# Vérifier la modification
str(data$MaladieCardiaque)
```


 
# Etape 3: prétraitement des données
Ici il faut analyser la distribution des variables, analyser les valeurs manquantes, analyser les valeurs aberrantes etc.

## Analyse exploratoire
```{r}

# Analyse des valeurs manquantes
summary(data) # Résumé basique pour voir les valeurs manquantes
```


## Analyse des valeurs manquantes

```{r}
# Charger la bibliothèque pour la gestion des données manquantes
if (!require("naniar")) {
  # Si elle n'est pas installée, installer la bibliothèque
  install.packages("naniar")
}


library(naniar)
# Analyse des valeurs manquantes
vis_miss(data) # Visualisation des données manquantes
```

## Analyse des distributions des variables quantitatives
```{r}
# Histogramme pour l'Age
hist(data$Age, main = "Distribution de l'Âge", xlab = "Âge", col = "blue")

# Histogramme pour la Tension au Repos
hist(data$TensionRepos, main = "Distribution de la Tension au Repos", xlab = "Tension Artérielle (mm Hg)", col = "green")

# Histogramme pour le Cholesterol
hist(data$Cholesterol, main = "Distribution du Cholestérol", xlab = "Cholestérol (mg/dl)", col = "red")

# Histogramme pour la Glycemie à Jeun
hist(data$GlycemieAJeun, main = "Glycémie à Jeun", xlab = "Glycémie (mg/dl)", col = "orange")

# Histogramme pour la Fréquence Cardiaque Maximale
hist(data$FreqCardiaqueMax, main = "Fréquence Cardiaque Maximale", xlab = "Fréquence Cardiaque (bpm)", col = "purple")

# Histogramme pour la Depression ST
hist(data$DepressionST, main = "Dépression ST", xlab = "Dépression ST (mm)", col = "brown")

```

## Analyse des boxplots des variables numériques

```{r}
# Tracer les boxplots
par(mfrow = c(3, 2)) # Organiser les graphiques en 3 lignes et 2 colonnes

# Boxplot pour l'Age
boxplot(data$Age, main = "Boxplot de l'Âge", ylab = "Âge")

# Boxplot pour la Tension au Repos
boxplot(data$TensionRepos, main = "Boxplot de la Tension au Repos", ylab = "Tension Artérielle (mm Hg)")

# Boxplot pour le Cholesterol
boxplot(data$Cholesterol, main = "Boxplot du Cholestérol", ylab = "Cholestérol (mg/dl)")

# Boxplot pour la Glycemie à Jeun
boxplot(data$GlycemieAJeun, main = "Boxplot de la Glycémie à Jeun", ylab = "Glycémie (mg/dl)")

# Boxplot pour la Fréquence Cardiaque Maximale
boxplot(data$FreqCardiaqueMax, main = "Boxplot de la Fréquence Cardiaque Maximale", ylab = "Fréquence Cardiaque (bpm)")

# Boxplot pour la Depression ST
boxplot(data$DepressionST, main = "Boxplot de la Dépression ST", ylab = "Dépression ST (mm)")
```

## Analyse des variables qualitatives
```{r}

# Table et proportions pour 'MaladieCardiaque'
maladieCardiaqueTable <- table(data$MaladieCardiaque)
proportionsMaladieCardiaque <- round(prop.table(maladieCardiaqueTable) * 100, 1)
labels <- paste(names(maladieCardiaqueTable), "\n", proportionsMaladieCardiaque, "%", sep="")

# Diagramme en camembert avec proportions
pie(maladieCardiaqueTable, labels = labels, main = "Répartition de la Maladie Cardiaque", col = c("red", "green"))

```
```{r}
# Fonction pour créer un barplot de proportion avec valeurs
barplot_proportion <- function(variable, data, title) {
  table_var <- table(data[[variable]])
  prop_table <- prop.table(table_var)
  bp <- barplot(prop_table, main = title, xlab = variable, col = rainbow(length(prop_table)), ylim = c(0, max(prop_table) + 0.1))
  
  # Ajouter les valeurs sur les barres
  text(bp, prop_table + 0.02, round(prop_table*100, 1), cex = 0.8, pos = 3)
}

# Barplot pour 'Sexe'
barplot_proportion("Sexe", data, "Proportion par Sexe")

# Barplot pour 'TypeDouleurThoracique'
barplot_proportion("TypeDouleurThoracique", data, "Proportion de Type de Douleur Thoracique")

# Barplot pour 'ECGRepos'
barplot_proportion("ECGRepos", data, "Proportion d'ECG au Repos")

# Barplot pour 'AngineExercice'
barplot_proportion("AngineExercice", data, "Proportion d'Angine d'Exercice")

# Barplot pour 'PenteST'
barplot_proportion("PenteST", data, "Proportion de Pente ST")
```


# Etape 4: Sélection des Caractéristiques pertinentes

## Sélection des variables qualitatives
-Faire les analyses graphiques
-Faire des analyses de liaison via le test de chi deux, le v de cramer, analyser l'IV, le WOE et

### Analyse de barplot bivarié
```{r}
if (!require("ggplot2")) {
  # Si elle n'est pas installée, installer la bibliothèque
  install.packages("ggplot2")
}

library(ggplot2)
# Création des barplots bivariés
# Assurez-vous que les variables qualitatives sont du bon type
data$Sexe <- factor(data$Sexe, ordered = TRUE)
data$TypeDouleurThoracique <- factor(data$TypeDouleurThoracique, ordered = TRUE)
data$ECGRepos <- factor(data$ECGRepos, ordered = TRUE)
data$AngineExercice <- factor(data$AngineExercice, ordered = TRUE)
data$PenteST <- factor(data$PenteST, ordered = TRUE)

# Créer des barplots pour chaque variable qualitative par rapport à MaladieCardiaque
barplot_plots <- lapply(names(data)[sapply(data, is.factor)],
                        function(variable) {
                          ggplot(data, aes(x = factor(MaladieCardiaque), fill = .data[[variable]])) +
                            geom_bar(position = "fill") +
                            labs(title = paste("Répartition de", variable, "par Maladie Cardiaque"),
                                 x = "Maladie Cardiaque",
                                 y = "Proportion") +
                            theme_minimal() +
                            scale_fill_brewer(palette = "Set1")
                        })

# Afficher les barplots dans une grille (2 par ligne)
library(gridExtra)
do.call(grid.arrange, c(barplot_plots, ncol = 2))

```
```{r}
# Création du tableau pour les résultats des tests
results <- data.frame(Variable = character(), Chi_square = numeric(), P_value = numeric(), Cramers_V = numeric())

# Variables qualitatives
variables_qualitatives <- c("Sexe", "TypeDouleurThoracique", "ECGRepos", "AngineExercice", "PenteST")

for (var in variables_qualitatives) {
  # Création du tableau de contingence
  contingency_table <- table(data[[var]], data$MaladieCardiaque)
  
  # Test du chi-carré
  chi_squared_test <- chisq.test(contingency_table)
  
  # Calcul du V de Cramer
  cramer_v <- sqrt(chi_squared_test$statistic / (nrow(data) * (min(nrow(contingency_table), ncol(contingency_table)) - 1)))
  
  # Ajouter les résultats au tableau
  results <- rbind(results, data.frame(Variable = var, Chi_square = chi_squared_test$statistic, P_value = chi_squared_test$p.value, Cramers_V = cramer_v))
}

# Trier les résultats par V de Cramer croissant
results <- results[order(-results$Cramers_V), ]

# Afficher les résultats
print(results)

```

## Sélection des caractéristiques numérique
```{r}
# Charger la bibliothèque ggplot2 si ce n'est pas déjà fait
if (!require(ggplot2)) {
  install.packages("ggplot2")
  library(ggplot2)
}

# Créer une fonction pour générer des boxplots bivariés
boxplot_bivarie <- function(data, variable_x, variable_y) {
  ggplot(data, aes(x = factor(variable_x), y = variable_y)) +
    geom_boxplot(fill = factor(variable_x)) +
    labs(title = paste("Boxplot de", variable_y, "par", variable_x),
         x = variable_x, y = variable_y) +
    theme_minimal() +
    theme(axis.text.x = element_text(angle = 45, hjust = 1))
}

# Variables quantitatives à explorer
variables_quantitatives <- c("Age", "TensionRepos", "Cholesterol", "GlycemieAJeun", "FreqCardiaqueMax", "DepressionST")


# Créer des boxplots bivariés pour chaque variable quantitative
 #Charger la bibliothèque ggplot2 si ce n'est pas déjà fait
if (!require(ggplot2)) {
  install.packages("ggplot2")
  library(ggplot2)
}

# Créer un boxplot bivarié pour chaque variable quantitative par rapport à MaladieCardiaque
boxplot_plots <- lapply(names(data)[sapply(data, is.numeric)],
                        function(variable) {
                          ggplot(data, aes(x = factor(MaladieCardiaque), y = .data[[variable]], fill = factor(MaladieCardiaque))) +
                            geom_boxplot() +
                            labs(title = paste("Boxplot de", variable, "par Maladie Cardiaque"),
                                 x = "Maladie Cardiaque", y = variable) +
                            theme_minimal()
                        })

# Afficher les boxplots dans une grille (2 par ligne)
library(gridExtra)
do.call(grid.arrange, c(boxplot_plots, ncol = 2))
```

```{r}
# Variables numériques
variables_numeriques <- c("Age", "TensionRepos", "Cholesterol", "GlycemieAJeun", "FreqCardiaqueMax", "DepressionST")

# Créer un tableau pour les résultats
results <- data.frame(Variable = character(), Kruskal_Wallis = numeric(), P_value = numeric())

for (var in variables_numeriques) {
  # Effectuer le test de Kruskal-Wallis
  kruskal_test <- kruskal.test(data[[var]] ~ data$MaladieCardiaque)
  
  # Ajouter les résultats au tableau
  results <- rbind(results, data.frame(Variable = var, Kruskal_Wallis = kruskal_test$statistic, P_value = kruskal_test$p.value))
}

# Trier les résultats par la statistique de test décroissant
results <- results[order(results$Kruskal_Wallis, decreasing = TRUE), ]

# Afficher les résultats
print(results)
```


## Analyse de la multicolinéarité

### Corrélation entre les grandeur numérique
```{r}
# Sélectionner les variables numériques
variables_numeriques <- data[, c("Age", "TensionRepos", "Cholesterol", "GlycemieAJeun", "FreqCardiaqueMax", "DepressionST")]

# Calculer la matrice de corrélation
correlation_matrix <- cor(variables_numeriques, use = "complete.obs")

# Installer et charger corrplot
if (!require(corrplot)) install.packages("corrplot")
library(corrplot)

# Créer la heatmap de corrélation
corrplot(correlation_matrix, method = "color", type = "upper", 
         tl.col = "black", tl.srt = 45, addCoef.col = "black", 
         number.cex = 0.7, number.digits = 2)
```



# Etape 5: Partitionnement des données

```{r}
# Installer et charger le package caret si nécessaire
if (!require(caret)) install.packages("caret")
library(caret)

# Définir la proportion de données à garder dans l'ensemble d'entraînement (par exemple, 70%)
proportion_entrainement <- 0.7

# Créer des indices pour un partitionnement stratifié
set.seed(123) # Pour la reproductibilité
indices_entrainement <- createDataPartition(data$MaladieCardiaque, p = proportion_entrainement, list = FALSE)

# Créer les ensembles d'entraînement et de test
data_entrainement <- data[indices_entrainement, ]
data_test <- data[-indices_entrainement, ]

# Fonction pour créer un pie chart avec proportions
creer_pie_chart <- function(data_subset, title) {
  counts <- table(data_subset$MaladieCardiaque)
  proportions <- round(100 * counts / sum(counts), 1)
  labels <- paste(names(counts), "\n", proportions, "%", sep="")
  
  pie(counts, labels = labels, main = title, col = c("red", "green"))
}

# Créer un pie chart pour l'ensemble d'entraînement
par(mfrow = c(1, 2)) # Pour afficher les deux diagrammes côte à côte
creer_pie_chart(data_entrainement, "Répartition de Maladie Cardiaque (Entraînement)")

# Créer un pie chart pour l'ensemble de test
creer_pie_chart(data_test, "Répartition de Maladie Cardiaque (Test)")

```



# Etape 6: Entrainement du modèle
```{r}
# Entraînement du modèle de régression logistique avec glm
modele_logistique <- glm(MaladieCardiaque ~ ., data = data_entrainement, family = binomial)

# Afficher le résumé du modèle
summary(modele_logistique)
```
```{r}
#install.packages("lmtest")
library(lmtest)

# Effectuer le test du rapport de vraisemblance (Likelihood Ratio Test)
test_lr <- lrtest(modele_logistique)

# Afficher les résultats du test
print(test_lr)

```


```{r}
# Calculer les déviations nulles et proposées
ll.null <- modele_logistique$null.deviance / -2
ll.proposed <- modele_logistique$deviance / -2

# Calculer le pseudo R-carré de McFadden
pseudo_r_squared_mcfadden <- 1 - (ll.proposed / ll.null)

# Afficher le pseudo R-carré de McFadden
print(pseudo_r_squared_mcfadden)
```




# Etape 7: Interprétation des résultats

```{r}
# Obtenir les coefficients estimés du modèle
coefficients <- coef(modele_logistique)

# Calculer les rapports de cotes en exponentiant les coefficients
odds_ratios <- exp(coefficients)

# Créer un tableau avec les noms des variables et leurs rapports de cotes
variables <- names(coefficients)
tableau_odds_ratios <- data.frame(Variable = variables, OddsRatio = odds_ratios)

# Afficher le tableau des rapports de cotes
tableau_odds_ratios
```

# Etape 8: Evaluation et prédiction

## Evaluation du modèle
```{r}
# Vérifier si la bibliothèque pROC est déjà installée, sinon l'installer
if (!require(pROC)) {
  install.packages("pROC")
  library(pROC)
}


probas_train <- predict(modele_logistique, data_entrainement, type = "response")
probas_test <- predict(modele_logistique, data_test, type = "response")

roc_train <- roc(response = data_entrainement$MaladieCardiaque, predictor = probas_train)
roc_test <- roc(response = data_test$MaladieCardiaque, predictor = probas_test)

# Afficher les courbes ROC avec AUC
par(mfrow=c(1,2))  # Afficher deux graphiques côte à côte
plot(roc_train, main = "Courbe ROC - Base d'Entraînement", col = "blue", print.auc = TRUE)
plot(roc_test, main = "Courbe ROC - Base Test", col = "red", print.auc = TRUE)

auc_train <- auc(roc_train)
auc_test <- auc(roc_test)

auc_table <- data.frame(Base = c("Entraînement", "Test"), AUC = c(auc_train, auc_test))

print(auc_table)
```
```{r}
# Installer et charger la bibliothèque ggplot2 si elle n'est pas déjà installée
if (!require(ggplot2)) {
  install.packages("ggplot2")
  library(ggplot2)
}


# Prédire les probabilités sur la base d'entraînement
probas_train <- predict(modele_logistique, data_entrainement, type = "response")

# Créer un data frame avec les probabilités prédites et les étiquettes de maladie cardiaque
predicted_data <- data.frame(Probabilite = probas_train, MaladieCardiaque = data_entrainement$MaladieCardiaque)

# Remplacer les valeurs de MaladieCardiaque (0 par "Non Malade" et 1 par "Malade")
predicted_data$MaladieCardiaque <- factor(predicted_data$MaladieCardiaque, levels = c(0, 1), labels = c("Non Malade", "Malade"))

# Créer un graphique de densité pour les malades et les non malades
ggplot(predicted_data, aes(x = Probabilite, fill = MaladieCardiaque)) +
  geom_density(alpha = 0.5) +
  labs(title = "Densité de Probabilité Prédite - Malades vs. Non Malades", x = "Probabilité Prédite") +
  scale_fill_manual(values = c("Non Malade" = "blue", "Malade" = "red")) +
  theme_minimal() +
  theme(legend.title = element_blank()) +  # Supprimer le titre de la légende
  labs(fill = "Maladie Cardiaque")  # Renommer la légende
```



```{r}
# Installer et charger la bibliothèque caret si elle n'est pas déjà installée
if (!require(caret)) {
  install.packages("caret")
  library(caret)
}

# Prédire les classes en utilisant un seuil de probabilité de 0.5 pour la base d'entraînement
seuil <- 0.5
predictions_train <- ifelse(probas_train >= seuil, 1, 0)
predictions_train <- factor(predictions_train, levels = c(0, 1))

# Créer la matrice de confusion pour la base d'entraînement
confusion_matrix_train <- confusionMatrix(predictions_train, data_entrainement$MaladieCardiaque)

# Prédire les classes en utilisant un seuil de probabilité de 0.5 pour la base de test
predictions_test <- ifelse(probas_test >= seuil, 1, 0)
predictions_test <- factor(predictions_test, levels = c(0, 1))
# Créer la matrice de confusion pour la base de test
confusion_matrix_test <- confusionMatrix(predictions_test, data_test$MaladieCardiaque)

# Afficher les matrices de confusion
confusion_matrix_train
confusion_matrix_test
```








